臺灣彰化地方法院刑事判決　　　　　　　　　　　　　九十一年度訴字第四三一號
　　公　訴　人　臺灣彰化地方法院檢察署檢察官
　　被　　　告　甲○○
　　選任辯護人　江銘栗律師
右列被告因詐欺等案件，經檢察官提起公訴 (九十一年度偵字第四二三號)，本院判
決如左：
    主  文
甲○○常業詐欺，處有期徒刑壹年肆月。
被訴侵占罪部分無罪。
    事  實
一、甲○○於民國八十八年間，明知自己之經濟情況已陷於周轉困難之窘境，竟基於
    意圖為自己不法所有之常業犯意及偽造文書之概括犯意，於八十八年五月十五日
    ，自任合會會首，假冒謝梅、黃金澤、張吉昌、王彩雲、陳其榮、張世華、陳明
    宗等七人名義（起訴書另載有癸○○一會，然經查癸○○確有參加本件合會，詳
    如後述），而向不知情之子○○、丁○○等人招攬合會，約定每會每月會款為新
    台幣（下同）二萬元，採內標制（即活會會員每月繳納扣除標息後之會款），會
    員連會首共計三十一人，首期合會金不經競標，由會首取得，於每月十五日下午
    二時，在其彰化縣田尾鄉○○村○○路○段八十六號自宅中開標，由欲參與競標
    之會員自行填寫載有會員姓名及標息之標單，或委由會首甲○○代為填寫後，於
    開標日，以競標金額最高者得標，開標結束後，甲○○向其他會員收取會款時，
    會將當期得標會員及出標金額，告知與會會員，並製有互助會簿，分發給各會員
    保管，以供其等知悉其他與會會員之身分及做為證明之用，致子○○、丁○○等
    人不疑有他，而加入互助會，然甲○○即分別於八十八年七月十五日（即第三會
    ）、八月十五日（即第四會）、九月十五日（即第五會）、十一月十五日（即第
    七會）、八十九年一月十五日（即第九會）、二月十五日（即第十會）及三月十
    五日（即第十一會），利用各會員無需急於用錢或具有等待收取尾會會款以賺取
    較高利息之心理於開標日通常不會出席之機會，連續偽造其上記載有陳其榮、張
    吉昌、王彩雲、黃金澤、陳明宗、張世華、謝梅等人之姓名及競標金額分別為二
    千五百元、二千九百元、三千三百元、三千八百元、三千九百元、四千二百元及
    四千三百元之標單後，在上開時間、地點公開開標時行使之，參與競標，連續冒
    標會款（甲○○於開標後均已將偽造之標單隨手丟棄），其於得標後，即向不知
    情之會員佯稱係某活會會員得標，使陷於錯誤之活會會員分別按月交付甲○○該
    會會款扣除標金利息，死會會員則交付二萬元死會會款，足生損害於陳其榮等被
    冒標人及子○○、丁○○等活會會員之利益，分別向各活會會員詐得三十六萬七
    千五百元、三十四萬二千元、三十一萬七千三百元、二十七萬五千四百元、二十
    四萬一千五百元、二十二萬一千二百元及二十萬四千一百元（以上標息之記載、
    所詐取合會金金額之計算，係在甲○○所認可下，依照丁○○所記載之合會會單
    ，對照其他會員所記之合會會單所得之結論），用供其清償債務、支付死會會款
    、其他合會會款、子女學費及日常生活費用所需，而恃以維生。後其於八十九年
    六月十五日（即第十四會），由會員庚○○以五千七百元標得合會金，於收取該
    期合會金後，未依期將合會金交與庚○○。嗣會員發現甲○○經濟狀況轉劣，要
    求停會，始知悉上情（甲○○另被訴侵占罪，詳如後述）。
二、案經被害人子○○、丁○○訴由臺灣彰化地方法院檢察署檢察官偵查起訴。
    理  由
壹、有罪部分
一、訊據被告甲○○固不否認有於右揭時、地，因經濟周轉困難而籌組該合會，後因
    無力負擔，致未將所收合會金交與被害人庚○○而宣告倒會之事實，惟其矢口否
    認有上述偽造會員標單，冒標互助會以詐騙活會會員之犯罪事實，辯稱：合會會
    單上所列之謝梅、黃金澤、張吉昌、王彩雲、陳其榮、張世華、陳明宗等會員，
    均是伊在夜市所認識的朋友，皆有其人，並無虛構，會款也是他們自己標走的，
    後因伊未將所標得之合會金全數交與他們，謝梅等人即與伊先行結清會款，約定
    其等後未付之會款均由伊承擔，但伊並未告知其他會員云云。
二、惟查：被告甲○○右揭假冒謝梅等七人名義參加其所主持之合會，再假冒其等名
    義，偽填標單冒標合會之犯罪事實，業據告訴人子○○、丁○○指訴歷歷，核與
    證人即其他被害人庚○○、己○○、辛○○、壬○○、乙○○、戊○○、江丙○○、丑○○等人在本院或偵查中證述之情節大致相符，復有該合會會單共十三份
    附卷可相佐證；又被告雖一再辯稱謝梅等七名會員確有其人，然其卻無法提供其
    等之相關年籍資料，以供本院查證，而本院經訊問其他有到庭之被害人後，竟無
    一會員認識謝梅等七人，則其此之所述，顯有空口之嫌。雖被告就此另辯說：謝
    梅七人均是其在夜市所認識之朋友，其他會員可能不認識他們，且謝梅等人在案
    發後，為免遭到牽連均避不出面，況伊已找到癸○○出面為其做證，可見其所述
    並非虛假云云，惟若被告對謝梅等人一無所知，其怎敢招攬其等參加合會？若其
    均未悉謝梅等人之所在，其又如何於每月合會到期時，去向謝梅等人收取會款？
    再若其知道謝梅等人的下落，為何其又未能據以陳報本院以為查證？另依前述得
    標之順序所示，謝梅等七人係在短短不到一年的時間內即行標走合會金，其時間
    甚為密集，則若真有其人，為何其等如此洽巧的相繼標得合會金，並一致與被告
    給清會款，實值可疑，是衡此種種，均可見被告所辯之不合常理處；又其固帶同
    證人癸○○以證實合會會單上所載之「癸○○」確有其人，然此僅能用以證明癸○○確有參加本件合會，非被告所假冒，並不能以此推認謝梅等七人亦真有加人
    本件合會，是其前之辯解，應係為己卸責之詞，要無可信，其詐欺及偽造文書之
    犯行，堪予認定，應依法予以論科。
三、按冒用他人名義在標單上偽造該人之姓名及所出利息，依民間互助會之習慣，係
    表示該名義人願出之利息金額，以標取會款，具有法律上及經濟上往來之重要性
    ，是以該標單具有文義性、文字性、有體性及名義性，依刑法第二百二十條第一
    項規定，應以同法第二百十條之私文書論；又刑法上所謂常業犯，係指反覆以同
    種類行為為目的之社會活動之職業性犯罪而言，至於犯罪所得之多寡，及是否恃
    此犯罪為唯一之謀生職業，則非所問，縱令兼有其他職業，仍無礙於該常業犯罪
    之成立，此最高法院八十五年台上字第五一○號著有判例可參，經查：被告於八
    十八年、八十九年間，係從事零工，而其妻即同案被告詹月霞（另經檢察官為不
    起訴處分）則於夜市擺設攤販，二人月入僅七萬餘元，而其每月需支付之會款（
    包括上開合會及參加他人所召集之合會）及子女教育費、家庭生活費用等共約二
    十餘萬元等情，業據被告供述在卷（參九十年五月十日、九十年九月十九日偵訊
    筆錄），兩者相較之下，其收入顯然不足以支應其生活之支出，而被告自八十八
    年七月十五日起至八十九年三月十五日止，在不到一年之期間內，冒標高達七次
    （起訴書載為八次），於得標後，即將詐得之合會金，用以清償債務、支付會款
    、子女教育費及日常生活所需等費用，顯然係將詐取之合會金用為其謀生方法之
    一，核與常業詐欺取財罪之構成要件相當。是核被告甲○○所為，係犯刑法第二
    百十六條、第二百二十條、第二百十條之行使偽造準私文書罪、同法第三百四十
    條之常業詐欺取財罪。被告偽造標單後，進而行使，其偽造之低度行為應為行使
    之高度行為所吸收，不另論處；又其先後多次行使偽造準私文書之行為，時間緊
    接、所犯係犯罪構成要件相同之罪，顯係基於概括犯意反覆為之，應依連續犯之
    規定論以一罪。而其行使偽造標單之目的，在於向與會會員詐取合會會款，是其
    所犯上開連續行使偽造準私文書罪及常業詐欺取財罪之間，有方法、結果之牽連
    關係，應從一重之常業詐欺取財罪處斷。又公訴人雖認被告尚涉假冒癸○○名義
    ，以上述手法冒標其合會金，據以詐騙其他活會會員等語，然本院審理時，被告
    業帶同癸○○出庭為其做證，癸○○明確結證稱：該會確係其所參與，亦係其自
    行標取等語，是公訴人此之起訴顯有誤會，不能證明被告亦有此部分犯行，惟其
    認此部分與前述起訴有罪部分有連續犯等之裁判上一罪關係，本院自不另為無罪
    之諭知。另被告每次冒標合會金，係以一個詐欺行為，同時向數個活會會員詐取
    財物，係以一行為觸犯數罪名，應依想像競合之規定，從一重處斷。爰審酌被告
    犯罪之動機、目的、方法、手段、所得利益，其利用與被害人相互信任之情誼，
    籌組合會，並假冒他人名義入會，使被害人在不知情下，參加其所組之合會，致
    遭詐騙，其行為除致被害人受有金錢上之損失外，更傷害被害人對其信賴之情感
    ，所生危害難謂輕微，且其犯罪後，未能真正負起責任，實質賠償被害人之損失
    ，致未能取得被害人之諒解，犯後態度不佳等一切情狀，量處如主文所示之刑，
    以示懲儆。未扣案偽造之合會標單，業為被告丟棄而滅失，此据其供明在卷，無
    從併予宣告沒收，附此敘明。
貳、無罪部分
一、公訴意旨另以：被告甲○○於八十九年六月十五日，當會員庚○○以五千七百元
    標得合會金，而向會員收取會款後，未將所收之會款三十五萬三千元交與庚○○
    ，而將之侵吞入己，因認被告另涉犯刑法第三百三十五條第一項之侵占罪等等。
二、訊之被告甲○○固不否認有將前述收得之會款侵吞而供其花用，惟其選任辯護人
    為其辯護稱：本件互助會係成立於民法第二編第十九節之一合會契約開始適用前
    ，自不能適用該事後生效之新法，而依該法生效前之民間習慣與法界之見解，合
    會乃會首與各個會員間之契約關係，是會首收取會款之行為，非為得標會員所收
    取，自無刑法侵占罪為他人持有之適用等語。
三、按犯罪事實應依證據認定之，無證據不得推定其犯罪事實，又不能證明被告犯罪
    者，應諭知無罪之判決，此於刑事訴訟法第一百五十四條及同法第三百零一條第
    一項分別定有明文。
四、按民法第二編債之第十九節之一合會契約，係於八十八年四月二十一日，經立法
    院三讀通過、總統公佈生效之新規定，依民法債編施行法第三十六條第二項前段
    之規定，前述債編修正條文，自八十九年五月五日施行。本件合會契約，係開始
    於八十八年五月十五日，則依前述法條之規定，並不適用前述修正通過之新法，
    而仍應依據私法自治原則來論其法律關係；又在新法生效施行以前，係認台灣合
    會性質乃會員與會首間締結之契約，會員相互間除有特約外，不發生債權債務關
    係，此最高法院前著有四十九年台上字第一六三五號判例可供參照，是依此解釋
    ，會首乃合會契約之實質權利人與義務人，其收取之會款，所有權當然移屬於會
    首，則縱會首有挪用收取自會員之會款時，應係對得標會員之債務不履行，並無
    刑法上侵占罪之成立。是公訴人此之起訴顯不足以證明被告犯罪，本院亦查無其
    他積極證據足以認定被告觸犯本罪，依前述法條規定之意旨，此部分自應為無罪
    之諭知。
據上論斷，應依刑事訴訟法第二百九十九條第一項前段、第三百零一條第一項、刑法
第五十六條、第二百十六條、第二百十條、第二百二十條第一項、第三百四十條、第
五十五條、罰金罰鍰提高標準條例第一條前段，判決如主文。
本案經檢察官吳憲明到庭執行職務。
中      華      民      國      九十一      年    八    月    二十八    日
                                臺灣彰化地方法院刑事第一庭
                                    法      官  葛永輝
右正本證明與原本無異。
如不服本判決，應於送達後十日內向本院提出上訴狀( 須附繕本 )。
告訴人或被害人對於判決如有不服具備理由請求檢察官上訴者，其上訴期間之計算係
以檢察官收受判決正本之日期為準。
                                    法院書記官  施惠卿
中      華      民      國      九十一      年    八    月    二十九    日
刑法第二百十六條
行使第二百十條至第二百十五條之文書者，依偽造、變造文書或登載不實事項或使登
載不實事項之規定處斷。
刑法第二百十條
偽造、變造私文書，足以生損害於公眾或他人者，處五年以下有期徒刑。
刑法第二百二十條
在紙上或物品上之文字、符號、圖畫、照像，依習慣或特約，足以為表示其用者，
處三年以上十年以下有期徒刑。
錄音、錄影或電磁紀錄藉機器或電腦之處理所顯示之聲音、影像或符號，足以為表
示其用意之證明者，亦同。
稱電磁紀錄，指以電子、磁性或其他無法以人之知覺直接認識之方式所製成之紀錄
，而供電腦處理之用者。
刑法第三百四十條
以犯前條之罪為常業者，處一年以上七年以下有期徒刑，得併科五千元以下罰金。
